臺灣高雄地方法院刑事判決　　　　　　　100年度易字第745號
公　訴　人　臺灣高雄地方法院檢察署檢察官
被　　　告　李鄧秀員
上列被告因詐欺案件，經檢察官提起公訴（100 年度偵字第1870
號）及移送併辦（100 年度偵字第8368號），本院判決如下：
    主  文
李鄧秀員幫助犯詐欺取財罪，處有期徒刑參月，如易科罰金，以
新臺幣壹仟元折算壹日。
    事  實
一、李鄧秀員應能預見將其金融帳戶提供予他人，將幫助他人供
    詐騙財物之用，竟仍不違背其本意，基於幫助詐欺取財之不
    確定故意，於民國99年11月17日13時許，在高雄市火車站後
    方附近某處，同時將其申設合作金庫商業銀行三民分行帳號
    ：0000000000000 號帳戶（下稱「系爭銀行帳戶」）、中華
    郵政股份有限公司左營新莊仔郵局帳號：0000000 號帳戶（
    下稱「系爭郵局帳戶」）之存摺、提款卡及密碼，交付真實
    姓名年籍不詳之成年人，供該成年人所屬詐欺集團使用作為
    詐騙匯款之犯罪工具。嗣該詐欺集團之成員意圖為自己不法
    所有，基於詐欺取財之犯意，分別於附表所示時間，以附表
    所示方式詐騙附表所示被害人，致該等被害人陷於錯誤，分
    別匯款如附表所示之金額至系爭郵局帳戶、系爭銀行帳戶。
    嗣附表所示被害人發覺受騙後報警處理，始悉上情。
二、案經黃佩珊訴由高雄市政府警察局左營分局報告臺灣高雄地
    方法院檢察署檢察官偵查起訴及移送併辦。
    理  由
一、證據能力部分
    按被告以外之人於審判外之言詞或書面陳述，除法律有規定
    者外，不得作為證據；又被告以外之人於審判外之陳述，雖
    不符刑事訴訟法第159 條之1 至第159 條之4 之規定，而經
    當事人於審判程序同意作為證據，法院審酌該言詞陳述或書
    面陳述作成時之情況，認為適當者，亦得為證據；當事人、
    代理人或辯護人於法院調查證據時，知有該法第159 條第1
    項不得為證據之情形，而未於言詞辯論終結前聲明異議者，
    視為有前項之同意，刑事訴訟法第159 條第1 項、第159 條
    之5 分別定有明文。本判決據以認定事實之各項證據，其中
    關於傳聞證據部分，除合於刑事訴訟法第159 條之1 至4 或
    其他傳聞例外規定，本有證據能力外，餘均經當事人於審理
    中表示對證據能力沒有意見（本院審易卷第38頁），於本院
    調查證據時，當事人亦未於言詞辯論終結前聲明異議（本院
    易字卷第41-48 頁），本院審酌上開證據作成時之情況，亦
    無不當取供等情形，認以之作為本案之證據亦屬適當，核諸
    上開說明，均應有證據能力。
二、認定事實所憑證據
    訊據被告李鄧秀員於本院審理時固坦承有於前揭時、地，將
    其申設系爭銀行帳戶、系爭郵局帳戶之存摺、提款卡及密碼
    ，交付真實姓名年籍不詳之成年男子，惟矢口否認有何幫助
    詐欺犯行，辯稱：我因為缺錢，看報紙廣告上可以用存摺去
    借錢，我有交付系爭銀行帳戶、系爭郵局帳戶之存摺、提款
    卡及密碼給對方，向對方借1 萬元，實際上有拿到7000元，
    預扣2000元是利息，1000元對方說是將我交的存摺、提款卡
    放在銀行保管箱的費用云云。經查：
  (一)系爭銀行帳戶係被告於84年3 月6 日申設，系爭郵局帳戶係
    被告於95年9 月8 日申設，嗣被告於99年11月17日13時許同
    時將上開2 帳戶之存摺、提款卡及密碼，在高雄市火車站後
    方附近某處交付真實姓名年籍不詳之成年人等情，業據被告
    於偵查及本院審理時供承屬實（警一卷第2-3 頁、偵一卷第
    8-9 頁、本院審易卷第32頁），並有合作金庫商業銀行三民
    分行99年12月6 日函暨附件（警一卷第41-47 頁、本院審易
    卷第17-18 頁）、中華郵政股份有限公司高雄郵局100 年1
    月7 日函暨附件（警二卷第29-36 頁）在卷可憑；而如附表
    所示之被害人楊婷莉、黃佩珊、劉絲婷、張雅玲分別於附表
    所示時間，因遭詐騙集團成員施以附表所示詐術致陷於錯誤
    ，分別於附表所示匯款時間匯入附表所示匯款金額至被告申
    設之系爭銀行帳戶、系爭郵局帳戶等情，業據證人即被害人
    楊婷莉、黃佩珊、劉絲婷、張雅玲於警詢時證述在卷（本院
    審易卷第53-55 頁、警一卷第13、23-24 、31-32 頁），復
    有臺北市政府警察局北投分局石牌派出所受理刑事案件報案
    三聯單（警二卷第27頁）、渣打銀行自動櫃員機交易明細表
    （警二卷第19頁）、郵政自動櫃員機交易明細表（警二卷第
    19頁）、臺中市警察局第五分局水湳派出所受理刑事案件報
    案三聯單（警一卷第35頁）、中國信託自動櫃員機交易明細
    表（警一卷第38頁）、基隆市警察局第四分局偵查隊受理刑
    事案件報案三聯單（警一卷第21頁）、郵政自動櫃員機交易
    明細表（警一卷第14頁）、臺灣銀行自動櫃員機交易明細表
    （警一卷第14頁）、臺中縣警察局霧峰分局吉峰派出所受理
    刑事案件報案三聯單（警一卷第29頁）、台新銀行自動櫃員
    機交易明細表（警一卷第27頁）在卷可憑，足認被告申設之
    系爭銀行帳戶、系爭郵局帳戶確實遭真實姓名年籍不詳詐騙
    集團成員用以分別詐騙如附表所示被害人以取得如附表匯款
    金額所示不法款項使用無訛。
  (二)刑法上之故意，可分為直接故意與間接故意（不確定故意）
    ，所謂「不確定故意」，係指行為人對於構成犯罪之事實，
    預見其發生而其發生並不違背其本意者，刑法第13條第2 項
    定有明文。金融帳戶之存摺、提款卡、密碼乃個人重要理財
    之物，若落入不明人士手中，極易被利用為取贓之犯罪工具
    ，一般人均有妥為保管以防止他人任意使用之認識，縱有特
    殊情況偶須交付他人使用，亦必深入瞭解用途及合理性，始
    會安心提供。被告雖以前詞置辯，並提出報紙剪報資為佐據
    ，然被告供稱其提出之報紙剪報並非當初與對方聯絡之報紙
    廣告，而是開庭前幾天看到相類似的廣告等語（本院審易卷
    第19頁），核與本件被告所為幫助詐欺犯行無關，自難據為
    被告有利之認定。況被告所辯縱屬實在，亦僅能認定其提供
    系爭銀行帳戶、系爭郵局帳戶之「動機」在於借款，而非為
    直接換取該等帳戶之對價。惟「動機」與「犯罪故意」應予
    明確劃分，出於正當甚或係可堪憐憫之良善動機，均僅為量
    刑時之審酌事項，尚不能執此遽謂行為人欠缺犯罪故意或幫
    助犯特定罪之未必故意，是尚難以被告借款「動機」推論其
    欠缺幫助他人犯罪之意。
  (三)依目前金融實務，同時持有他人帳戶之提款卡而知悉其密碼
    ，即可隨時提領該帳戶內之存款，是金融帳戶之存摺、提款
    卡及密碼，攸關存戶個人財產權益之保障，非與本人有密切
    關係，一般人皆不致輕易提供他人使用。且目前金融機構對
    於個人開戶殊無限制，一般民眾皆能自由開戶，並無向他人
    蒐集帳戶之必要。而近年來利用人頭帳戶遂行詐欺或恐嚇取
    財犯罪之案件眾多，廣為大眾媒體所報導，政府機關亦不斷
    透過媒體加強宣導民眾防範詐騙之知識，依當前社會一般人
    之智識程度與生活經驗，對於非依正常程序要求提供金融帳
    戶存摺、提款卡及密碼者，均能預見係為取得人頭帳戶供作
    犯罪工具使用，已屬一般生活常識，然本件被告仍將其系爭
    銀行帳戶、系爭郵局帳戶之存摺、提款卡及密碼，提供予詐
    騙集團成員使用，自屬基於幫助詐欺取財之間接犯意甚明。
  (四)被告雖以前詞置辯，惟被告明知其所有帳戶存摺、提款卡及
    密碼之重要性，仍於毫無所悉對方真實姓名、年籍資料情況
    下，為取得現金7000元而遽然交付系爭銀行帳戶、系爭郵局
    帳戶之存摺、提款卡及密碼，顯見被告應可預見其交付對方
    之上開帳戶將被不法之徒用於犯罪贓款之匯入流出，而不違
    反本意，況參以被告陳稱其係向對方借款而迄今均未清償，
    而對方不僅未予請求償還甚且失聯，核與常情有悖，此益徵
    被告顯有幫助詐欺集團利用其上開帳戶犯罪之不確定故意。
  (五)綜上，本件事證明確，被告犯行洵堪認定，應予依法論科。
三、論罪科刑
  (一)按刑法上所稱之幫助犯，係對於犯罪與正犯有共同之認識，
    而以幫助之意思，對於正犯資以助力，而未參與實施犯罪之
    行為者而言（最高法院49年臺上字第77號判例意旨參照）。
    對於構成犯罪之事實，明知並有意使其發生者，為直接故意
    （確定故意）；對於構成犯罪之事實，預見其發生而其發生
    並不違背其本意者，則為間接故意（不確定故意），二者雖
    均為犯罪之責任條件，但其態樣並不相同，故刑法第13條第
    1 項、第2 項分別予以規定區分，凡認識犯罪事實，並希望
    其發生者為直接故意；僅有認識，無此希望，但其發生亦不
    違背其本意者，則屬間接故意（最高法院88年度臺上字第
    4021號判決意旨參照）。本件因無證據足認被告係以自己參
    與犯罪之意思，參與詐欺取財之構成要件行為或構成要件以
    外行為，不得認為詐欺取財之共同正犯。惟被告對其所交付
    之帳戶，可能遭利用為人頭帳戶，因而幫助詐騙集團成員實
    行詐欺取財犯罪，既有預見，仍提供上開帳戶容任他人使用
    ，因而對於詐騙集團成員詐取被害人所匯款項之行為，有所
    助益，仍應論以幫助犯。
  (二)核被告李鄧秀員所為，係犯刑法第30條第1 項、第339 條第
    1 項詐欺取財罪之幫助犯，爰依刑法第30條第2 項之規定，
    按正犯之刑減輕之。本件詐欺取財之正犯，利用被告所同時
    提供之上開2 個帳戶，分別詐取附表所示被害人匯款金額，
    應認被告係1 次幫助行為，而幫助正犯為4 次詐欺犯行，屬
    一行為觸犯數罪名之同種想像競合犯，依刑法第55條之規定
    ，從一重之幫助詐欺取財罪處斷（附表編號1 所示詐騙金額
    最高）。
  (三)本院審酌被告1 次提供2 個金融帳戶予他人使用，因而幫助
    詐騙集團詐取4 名被害人附表所示之匯款，不僅使偵查機關
    難以查獲詐騙集團之正犯，復增加被害人求償之困難，助長
    社會詐騙之歪風，實為詐騙集團猖獗，致民眾防不勝防之主
    因，犯罪所生危害非微，衡以被害人遭詐騙之金額，及被告
    之智識程度、生活狀況等一切情狀，量處如主文所示之刑，
    並諭知易科罰金折算標準。
據上論斷，應依刑事訴訟法第299 條第1 項前段，刑法第30條、
第339 條第1 項、第55條、第41條第1 項前段，刑法施行法第1
條之1 ，判決如主文。
本案經檢察官陳登燦到庭執行職務。
中    華    民    國   100    年    8     月    25    日
            刑事第十六庭  審判長法  官  曾逸誠
                                法  官  林柏壽
                                法  官  姚水文
以上正本證明與原本無異。
如不服本判決應於收受送達後10日內向本院提出上訴書狀，並應
敘述具體理由；如未敘述上訴理由者，應於上訴期間屆滿後20日
內向本院補提理由書（均須按他造當事人之人數附繕本）「切勿
逕送上級法院」。
中    華    民    國   100    年    8     月    25    日
                                書記官  蔡靜雯
附錄本案論罪科刑法條
刑法第30條
幫助他人實行犯罪行為者，為幫助犯。雖他人不知幫助之情者，
亦同。
幫助犯之處罰，得按正犯之刑減輕之。
刑法第339 條第1 項
意圖為自己或第三人不法之所有，以詐術使人將本人或第三人之
物交付者，處5 年以下有期徒刑、拘役或科或併科1 千元以下罰
金。
附表
 ┌──┬───┬───────────┬──────┬─────┐
 │編號│被害人│遭詐騙之方式          │匯款時間    │匯款金額  │
 │    │      │                      │（民國）    │（新臺幣）│
 ├──┼───┼───────────┼──────┼─────┤
 │ 1  │楊婷莉│詐欺集團成員於99年11月│99年11月19日│共計5 萬  │
 │    │      │19日18時21分許，以電話│20時40分許、│9986元    │
 │    │      │聯絡楊婷莉，詐稱因網路│21時55分許  │          │
 │    │      │購物付款方式操作錯誤，│            │          │
 │    │      │要求楊婷莉至自動櫃員機│            │          │
 │    │      │重新操作等語，致楊婷莉│            │          │
 │    │      │陷於錯誤，而依指示分別│            │          │
 │    │      │於同日20時40分許、21時│            │          │
 │    │      │55分許，先後匯款新臺幣│            │          │
 │    │      │（下同）2 萬9986元、3 │            │          │
 │    │      │萬元（共計5 萬9986元）│            │          │
 │    │      │至系爭郵局帳戶。      │            │          │
 ├──┼───┼───────────┼──────┼─────┤
 │ 2  │黃佩珊│詐欺集團成員於99年11月│99年11月20日│2 萬9989元│
 │    │      │20日17時40分許，以電話│18時11分許  │          │
 │    │      │聯絡黃佩珊，詐稱因網路│            │          │
 │    │      │購物付款方式操作錯誤，│            │          │
 │    │      │要求黃佩珊至自動櫃員機│            │          │
 │    │      │重新操作等語，致黃佩珊│            │          │
 │    │      │陷於錯誤，而依指示於同│            │          │
 │    │      │日18時11分許匯款2 萬  │            │          │
 │    │      │9989元至系爭銀行帳戶。│            │          │
 ├──┼───┼───────────┼──────┼─────┤
 │ 3  │劉絲婷│詐欺集團成員於99年11月│99年11月20日│5萬2653元 │
 │    │      │20日18時30分許，以電話│19時21分許、│          │
 │    │      │聯絡劉絲婷，詐稱因網路│19時28分許、│          │
 │    │      │購物付款方式操作錯誤，│21時5 分許  │          │
 │    │      │要求劉絲婷至自動櫃員機│            │          │
 │    │      │重新操作等語，致劉絲婷│            │          │
 │    │      │陷於錯誤，而依指示分別│            │          │
 │    │      │於同日19時21分許、19時│            │          │
 │    │      │28分許、21時5 分許，先│            │          │
 │    │      │後匯款2 萬4006元、2123│            │          │
 │    │      │元、2 萬6524元（共計5 │            │          │
 │    │      │萬2653元）至系爭銀行帳│            │          │
 │    │      │戶。                  │            │          │
 ├──┼───┼───────────┼──────┼─────┤
 │ 4  │張雅玲│詐欺集團成員於99年11月│99年11月20日│1 萬7017元│
 │    │      │20日19時30分許，以電話│20時7 分許  │          │
 │    │      │聯絡張雅玲，詐稱因網路│            │          │
 │    │      │購物付款方式操作錯誤，│            │          │
 │    │      │要求張雅玲至自動櫃員機│            │          │
 │    │      │重新操作等語，致張雅玲│            │          │
 │    │      │陷於錯誤，而依指示於同│            │          │
 │    │      │日20時7 分許匯款1 萬  │            │          │
 │    │      │7017元至系爭銀行帳戶。│            │          │
 └──┴───┴───────────┴──────┴─────┘